臺灣高等法院民事裁定
110年度抗字第331號
抗  告  人  李建益  

上列抗告人因與相對人李建勝間不動產所有權移轉登記等事件，
聲請補充判決，對於中華民國110年2月19日臺灣臺北地方法院10
8年度重訴字第50號裁定，提起抗告，本院裁定如下：
    主  文
原裁定廢棄，發回臺灣臺北地方法院。
    理  由
一、按訴訟標的之一部或訴訟費用，裁判有脫漏者，法院應依聲
    請或依職權以判決補充之，民事訴訟法第233條第1項定有明
    文。所謂訴訟標的之一部有脫漏，係指裁判主文既未就當事
    人請求之法律關係有所裁判，於理由復不予論述，完全忽略
    該部分為訴訟標的之法律關係之主張而言（最高法院82年度
    台聲字第644號裁定要旨參照）。
二、抗告人於原法院聲請及抗告意旨略以：相對人於原法院以坐
    落臺北市○○區○○段0○段000地號土地（權利範圍：2分之1，
    下稱系爭224地號土地）及其上148、149建號建物（權利範
    圍：2分之1，下稱系爭148等建號建物，與系爭224地號土地
    合稱系爭原始房地）為兩造及訴外人上野輝皇（原名李輝煌
    ）共有，兩造就系爭原始房地其中3分之1之權利即所有權應
    有部分各6分之1，有借名或信託登記之法律關係存在，系爭
    原始房地業經都市更新權利變換為如附表所示等不動產，其
    復以起訴狀繕本之送達終止該借名或信託登記關係為由，依
    民法第179條、第767條，及類推適用民法第541條第2項規定
    ，請求擇一判命伊將如附表所示不動產其中3分之1之權利即
    如附表「相對人主張抗告人應移轉之應有部分」欄所示之所
    有權應有部分（下稱系爭應有部分）移轉登記予相對人。原
    法院於民國109年6月24日作成108年度重訴字第50號第一審
    判決（下稱原判決），竟認伊以系爭原始房地所有人名義自
    居，與建商合作興建大樓，屬無因管理，相對人已承認伊無
    因管理之無權處分行為，逕依民法第178條適用民法第541條
    第2項規定，判命伊應將系爭應有部分移轉登記予相對人，
    原判決就相對人請求之訴訟標的法律關係即民法第179條、
    第767條、第541條第2項規定完全未裁判，其訴訟標的顯有
    脫漏，原法院應以判決補充之。原法院駁回伊補充判決之聲
    請，應有違誤，爰請求廢棄原裁定等語。
三、經查：相對人於原法院以兩造間就系爭原始房地其中3分之1
    之權利即所有權應有部分6分之1有借名或信託登記之法律關
    係存在，嗣抗告人以其為系爭原始房地登記所有人之身分，
    與建商洽談都市更新合建，系爭224地號土地已與其他土地
    合併為臺北市○○區○○段0○段000地號土地，系爭148等建號建
    物亦已拆除，抗告人並分得如附表所示等不動產，其業以起
    訴狀繕本之送達終止該借名或信託登記關係為由，依民法第
    179條、第767條規定，及類推適用民法第541條第2項規定，
    請求擇一判命抗告人將系爭應有部分移轉登記予相對人，經
    原法院以108年度重訴字第50號不動產所有權移轉登記等事
    件（下稱本案訴訟）受理在案，已據本院調閱本案訴訟案卷
    查明屬實（原法院卷一第64、106、154、250頁），足見相
    對人就移轉系爭應有部分之請求，係以民法第179條、第767
    條、第541條第2項規定為訴訟標的，訴請原法院對此等法律
    關係加以裁判。惟原判決以抗告人與建商合作興建大樓，屬
    無因管理，經相對人承認抗告人之行為，依民法第178條規
    定，認相對人得依民法關於委任之約定主張權利為由，判決
    相對人請求抗告人將系爭應有部分移轉登記予相對人，為有
    理由（原法院卷一第289至290頁），而完全未就民法第179
    條、第767條、第541條第2項規定為裁判，此觀原判決第7、
    8、10頁即明（原法院卷一第289、290、292頁）。原法院依
    民法第178條規定適用第541條第2項規定判命抗告人應將系
    爭應有部分移轉登記予相對人，屬訴外裁判，其就相對人請
    求之法律關係即民法第179條、第767條、第541條第2項規定
    並未裁判，理由復未論述，完全忽略該部分為訴訟標的之法
    律關係之主張，其訴訟標的顯有脫漏，抗告人以此為由聲請
    原法院就上開訴訟標的以判決補充之，核屬有據。
四、綜上所述，抗告人聲請原法院就相對人請求裁判之民法第17
    9條、第767條，及類推適用第541條第2項規定等訴訟標的為
    補充判決，應屬有據。原裁定駁回抗告人之聲請，尚有未洽
    。抗告意旨指摘原裁定不當，聲明廢棄，為有理由。又關於
    訴訟標的之補充判決，應由為判決之原法院為之，本院尚無
    從經抗告人於本案訴訟聲明不服，逕行自為裁判，爰將原裁
    定廢棄，發回原法院更為適法之裁判。
五、據上論結，本件抗告為有理由，爰裁定如主文。
中　　華　　民　　國　　110 　年　　7 　　月　　14　　日
　　　　　　　　　  民事第十二庭 
                        審判長法  官  陳秀貞　　　　　　
　　　　　　　　　　　        法  官  林哲賢
　　　　　　　　　　　　　　  法  官  毛彥程
正本係照原本作成。
本裁定除以適用法規顯有錯誤為理由外，不得再抗告。如提起再
抗告，應於收受送達後10日內委任律師為代理人向本院提出再抗
告狀。並繳納再抗告費新臺幣１千元。
中　　華　　民　　國　　110 　年　　7 　　月　　15　　日
    　　　　　　　　　　　　　書記官 陳冠璇
　　　　　　　　　　　　　　　　　　　　　　　　　　　　　　　　　　
附表：
土地部分：    編號 地號 抗告人現有之所有權應有部分 相對人主張抗告人應移轉之應有部分 1 臺北市○○區○○段0○段000地號 424/10000 424/30000 

建物部分：     編號 建號 門牌號碼 抗告人現有之應有部分 相對人主張抗告人應移轉之應有部分 1 臺北市○○區○○段0○段0000○號 臺北市○○區○○路0段000號2樓之3 1/1 1/3  備註： 共有部分：河堤段2小段01543建號539.90平方公尺；權利範圍：10000分之216。 共有部分：河堤段2小段01544建號173.09平方公尺；權利範圍：17309分之717。 共有部分：河堤段2小段01545建號994.79平方公尺；權利範圍：10000分之277。（含車位編號18號，權利範圍：10000分之97）    2 臺北市○○區○○段0○段0000○號 臺北市○○區○○路0段000號之1 1/1 1/3  備註： 共有部分：河堤段2小段01545建號994.79平方公尺；權利範圍：10000分之223。（含車位編號21號，權利範圍：10000分之97）